【裁判字號】    96,苗簡,571
【裁判日期】    970530
【裁判案由】    確認界址
【裁判全文】
臺灣苗栗地方法院民事簡易判決        96年度苗簡字第571號
原      告  甲○○
訴訟代理人  丙○○
訴訟代理人  李建成律師
複代理人    丁○○
被      告  乙○○原名傅羅菊.
                      74之2.
訴訟代理人  楊銷樺律師
上列當事人間請求確認界址事件，本院於97年5 月19日言詞辯論
終結，判決如下：
    主  文
確認原告所有坐落苗栗縣卓蘭鎮○○街段一二七四地號、一二七
五地號土地與被告所有同段一三二一地號土地之界址，為如附圖
所示P-J-I點連線。
訴訟費用由被告負擔二分之一，餘由原告負擔。
    事實及理由
一、原告主張：
（一）原告所有坐落苗栗縣卓蘭鎮○○街段1274、1275地號土地
      與被告所有同段1321地號土地相毗鄰（以下以各該地號及
      系爭土地簡稱之）。原告先父自日據時期即於1274、1275
      地號土地興建房屋，從未見任何爭議。惟系爭土地間之界
      址自光復後不知為何原因處於界址未明。迄至民國90年間
      實施地籍重測，於地政事務所現場測量後，始於地政資料
      產生現有界址。
（二）然查系爭土地自36年總登記後，原告之土地原編為卓蘭段
      802、802-8 地號，被告之土地編為803-11地號，嗣於74
      年間原告之土地變更為老庄段999 、1000地號，被告之土
      地變更為1012-1地號。至90年再變更為1274、1275及1321
      地號。而72年重測時，803-11地號土地所有人避不到場，
      變更為老庄段後，系爭土地間之界址仍不明，90年重測地
      籍調查表中，999 、1001地號均備註「另定期參照舊地籍
      圖及其他可靠資料協助指界」，亦表示於此前界址確屬不
      明。系爭土地歷經二次重測，面積一再縮減，原告在土地
      重測中，面積共減少8.41平方公尺。系爭土地之界線既因
      重測不實而異動，為此提起確認界址訴訟。並聲明：確認
      原告所有1274、1275地號土地與被告所有1321地號土地之
      界址，為如附圖所示P、A1、B1、C1、D1點連接虛線。
二、被告則以：
（一）原告於提起本件確認界址訴訟前，被告已於93年間另案訴
      請原告拆除越界房屋、返還土地之訴訟，該案業經鈞院苗
      栗簡易庭以93年度苗簡字第439 號判決，嗣經原告不服提
      起上訴，經鈞院以94年度簡上第52號判決駁回上訴確定在
      案。而拆屋還地訴訟為給付訴訟，該案程序中，鈞院為確
      認本件原告是否越界建築，必先確定兩造系爭土地間之界
      址，足見前開返還土地訴訟中已斟酌確認兩造土地界址所
      在，兩訴訟之訴訟標的並無不同，原告提起本訴顯然違反
      一事不再理之規定，應依民事訴訟法第249 條第1 項第7
      款規定，裁定駁回起訴。
（二）1274地號72年間重測確定後編為老庄段999 地號，999 地
      號與被告所有老庄段1012-1地號相鄰，該二筆土地於72年
      間重測公告確定後經界線已屬確定，有苗栗縣大湖地政事
      務所94年12月28日大地二字0949997563號函在卷可憑。又
      該地於90年9 月10日辦理重測調查地籍時，僅原告到場指
      界，其中E 點雖位於障礙物，實地無法設立界標，但依土
      地法第46條之1 至46條之3 執行要點第8 條規定：「地籍
      調查時，土地所有權人依土地法第46條之2 於現有地界線
      設立界標並到場指界，不論其現有地界線與地籍線是否相
      符，以其界標並指界之現有地界線辦理調查並施測，原告
      亦同意協助指界結果，亦即90年間之重測實際上係依原告
      指界辦理，重測後兩造土地之經界線即為現狀界址，此為
      原告所同意，界址亦無不明之處，原告提起訴訟顯無確認
      利益。
（三）被告於79年間買受1321地號土地，該土地在71年4 月13日
      分割登記為卓蘭段803-11、803-12地號，於72年間辦理重
      測時，803-12地號合併入803-11地號，重測公告確定後為
      老庄段1012-1地號，90年重測時再編為1321地號。被告之
      土地72年重測後之面積為57平方公尺，該次重測後，原告
      之老庄段999 地號與被告1012-1地號土地間之經界線已屬
      確定。90年間重測時，被告並未到場指界，僅原告在場指
      界，該次重測即依原告指界辦理，重測後兩造土地間之經
      界線即為現狀界址，亦無不明之處，且被告之土地面積縮
      減為54.95 平方公尺，並未因重測而增加面積。足證原告
      所有1274、1275地號土地重測後面積減少，並未導致被告
      所有土地面積增加之結果。並聲明：原告之訴駁回。
三、查兩造不爭執之事實為：原告所有1274、1275地號土地與被
    告所有1321地號土地相毗鄰，系爭土地曾於72年及90年間辦
    理重測，原告於1274、1275地號土地上建有建物，嗣被告於
    另案訴請原告拆除越界占用之建物，經本院以93年度苗簡字
    第439 號、94年度簡上字第52號判決被告勝訴確定在案，而
    兩造間就界址位置何在發生爭執。有原告提出之土地登記謄
    本、地籍圖謄本、地籍調查表及被告提出之本院94年度簡上
    字第52號判決附卷可參。
四、查被告於前案請求拆屋還地，其訴訟標的為原告本於其所有
    1274、1275地號土地之物上請求權之法律關係，非以系爭土
    地間之界址為訴訟標的，故系爭土地間之界址在前案中不生
    確定判決之既判力。是本件原告請求確認系爭土地間之界址
    ，並非就同一事件重行起訴，被告抗辯拆屋還地訴訟與確認
    界址訴訟訴訟標的並無不同，原告起訴不合法應予駁回乙節
    ，於法自屬無據，顯不足採，合先敘明。
五、按不動產因經界不明或就經界有爭執者，當事人得依法提起
    不動產界線之訴；另土地法第46條之1 至46條之3 規定之「
    地籍圖重測」，乃地政機關基於職權提供土地測量技術上之
    服務，將人民原有土地所有權之範圍，利用地籍調查及測量
    等方法，將其完整正確反映於地籍圖，應無增減人民私權之
    效力，故縱令相鄰土地所有權人於重新實施地籍測量時，均
    於地政機關通知之期限內到場指界，毫無爭議，地政機關依
    照規定已依其共同指定之界址重新實施地籍測量，則於測量
    結果公告期間內即令土地所有權人以指界錯誤為由，提出異
    議，測量結果於該公告期間屆滿後即行確定，地政機關應據
    以辦理土地標示變更登記，有爭執之土地所有權人尚得依法
    提起民事訴訟請求解決，法院仍應就兩造之爭執依調查證據
    之結果予以認定，以保障人民財產權及訴訟權，業據司法院
    大法官會議以釋字第374 號解釋在案。從而，相鄰土地所有
    人間若就地籍圖所繪界線是否為土地之界址有爭執，就此界
    址所生之糾紛，自有提起確認界址之訴以資解決之必要。本
    件兩造就界址位置已生爭執，從而，原告訴請確認系爭土地
    間之界址，即屬有據，應予准許。被告抗辯原告已到場指界
    ，無確認利益等語，自不足採。
六、本件經本院囑託內政部國土測繪中心派員會同兩造履勘現場
    ，並分別依兩造所指界址位置實施測量，另依兩造所主張之
    上開界址為準，分別計算兩造土地之面積後作成鑑定書、鑑
    定圖，此有本院97年1 月29日勘驗筆錄、現場照片及內政部
    國土測繪中心函覆本院如附圖所示之鑑定書、鑑定圖附卷可
    稽。依前揭測量結果顯示，倘依原告指界之位置即現場噴漆
    處A1、B1、C1點連接線為界址（該延長線與地籍圖交會點為
    P 點與D1點），則原告所有1274地號土地面積為112.55平方
    公尺，較土地登記簿面積、地籍圖面積增加7.28平方公尺，
    1275地號土地面積為22.6平方公尺，較土地登記簿面積、地
    籍圖面積增加5.28平方公尺，被告所有1321地號土地面積則
    減少12.56 平方公尺。倘依被告所主張以地籍圖經界線即附
    圖所示P-J-I 點連線為系爭土地間之界址，則兩造地籍圖面
    積與土地登記簿面積均相同。是如依原告所主張之界址，非
    但使被告土地面積較登記面積大幅減少，亦使原告土地面積
    因此增加，有上開鑑定圖所附面積分析表在卷可按。參以內
    政部國土測繪中心為全國最高之土地測量主管機關，其測量
    技術及使用儀器自較精密優良，依其所採用之儀器及作業方
    式所得鑑定資料之精密度較高，而其鑑定方法上復未見有何
    不週延之處。次按重新實施地籍測量時，土地所有權人應於
    地政機關通知之期限內，自行設立界線，並到場指界。逾期
    不設立界標或到場指界者，得依下列順序逕行施測：一、鄰
    地界址；二、現使用人之界址；三、參照舊地籍圖；四、地
    方習慣，土地法第46條之2 第1 項定有明文，足見確定界址
    非以當事人之指界為唯一之認定標準，本件兩造間既存有指
    界不一之情，自應參照舊地籍圖及鄰地界址等客觀基準以確
    定界址，而鑑定圖乃以電子測距經緯儀施測，鑑測基準涵蓋
    系爭土地周圍圖根點及附近各界址點，並參核舊地籍圖，地
    籍調查表、圖解地籍圖數值化成果而謄繪本案有關地籍圖經
    界線，且鑑測結果面積，亦與依地籍圖計算面積相符，亦據
    鑑定圖載明，尤足徵本件鑑測結果無訛。是本件以地籍圖經
    界線為兩造之界址線，並無明顯損害原告利益情事，堪認本
    院以P-J-I 點連接線定兩造界址，亦符合兩造利益，爰判決
    確認如主文第1 項所示。
七、原告主張兩次重測後原告土地之面積減少，故另主張請內政
    部國土測繪中心套繪以日據時期之地籍圖經界線為界，然國
    土會測中心鑑定書覆以：茲因經過(1)72年度及90年度兩次地
    籍圖重測，(2)921 大地震土地位移(3)分割合併地籍異動（72
    年度重測卓蘭段803-11與803-12地號合併，造成實地現況及
    地籍圖經界線變動，故無法套繪正確日據時代地籍圖經界線
    位置於鑑定圖上），有鑑定書說明在卷可參。又按臺灣地區
    各地政事務所所使用之地籍圖均係日據時期依據地籍原圖套
    繪而成之附圖，此類地籍圖使用迄今數十餘年，因折舊、破
    損、比例尺過小，不敷實際使用，有賴辦理地籍圖重測，以
    重新建立地籍測量成果，此為政府辦理地籍圖重測之緣由。
    而地籍圖重側之作業程序係依據土地所有權人指定之界址，
    應用測量儀器與技術測定各宗土地之位置、形狀及計算面積
    ，並依計算之成果辦理重測結果公告、異議及土地標示變更
    登記，故重測後土地之面積實為界址範圍決定後計算之結果
    。至於重測前後土地面積有所增減之原因，乃因今昔測量儀
    器精密度不同，且原圖之測量時間過久，期間歷經地形地貌
    變化、土地分割移轉，土地現狀已有所不同，且測量之公差
    法令規定亦有所不同。是地籍圖重測後土地面積有所增減，
    乃基於前述原因必然之結果，此觀兩造系爭土地於90年辦理
    重測後，面積均有減少即明，是亦非獨原告於重測後土地面
    積有所變動。準此以言，原告徒以面積減少即認重測有誤，
    以及應以日據時期地籍原圖之經界線為界址，實不足採。
八、按所謂因定不動產界線之訴訟，係指不動產之經界不明，或
    就經界有爭執，而求定其界線所在之訴訟而言，性質上屬於
    形成之訴。原告提起此訴訟時，祇須聲明請求定其界線之所
    在即可，無須主張特定之界線。縱原告有主張一定之界線而
    不能證明，法院仍不能以此駁回其訴。亦即法院可不受兩造
    當事人主張之拘束，得本於調查之結果，定雙方不動產之經
    界（最高法院90年台上字第868 號判決意旨可參）。是確認
    界址訴訟為形成之訴，原告聲明之界址位置無拘束法院之效
    果，本院仍得本於調查結果，定系爭土地之界線。綜上所述
    ，本院定原告所有1274、1275地號土地，與被告所有1321地
    號土地間，應以如附圖所示之P-J-I點連接線為界址。
九、本件事證已臻明確，兩造其餘攻擊防禦方法及所提證據，對
    本件判決之結論均無影響，爰不予一一論述，附此敘明。
十、按確認界址之訴，核其性質，兩造本可互換地位，原告因主
    張兩造土地間界址有所爭議而提起本訴，雖屬於法有據，然
    被告之應訴又係法律規定所不得不然，其進行訴訟自為伸張
    或防禦權利所必要，爰依職權判決如主文第2 項所示
十一、據上論結，本件原告之訴為有理由，依民事訴訟法第436
      條第2 項、第80條之1 ，判決如主文。
中    華    民    國    97    年    5     月    30    日
                  苗栗簡易庭法  官  曾明玉
以上正本係照原本作成。
如對本判決上訴，須於判決送達後20日內向本院提出上訴狀。
                        書記官  黃麗靜
中    華    民    國    97    年    5     月    30    日


司法院資訊處製作；財團法人民間司法改革基金會備份。
